【裁判字號】    92,自,67
【裁判日期】    920918
【裁判案由】    著作權法等
【裁判全文】
台灣板橋地方法院刑事判決                            九十二年度自字第六七號
    自  訴  人  旭展有限公司
    代  表  人  甲○○
    被      告  戊○○
                庚○○
    右二人共同
    選任辯護人  黃秀珠
    被      告  丁○○
    選任辯護人  洪堯欽
                李怡欣
右列被告因著作權法等案件，經自訴人提起自訴，本院判決如左：
    主  文
戊○○、庚○○、丁○○均無罪。
    理  由
一、自訴意旨略以：緣自訴人旭展有限公司（下稱旭展公司）為設計、生產相框等飾
    品買賣貿易業務之公司，生產多種相框飾品行銷國際，而被告戊○○、庚○○所
    經營之「寶豐工業工廠」則為自訴人歷來從事相框飾品製造買賣業務所委託生產
    加工之下游廠商。查於民國（下同）九十年間自訴人於美國LTD Commodities,I
    NC.所發行之2001年日常用品、禮品、飾品銷售型錄中，發現該LTD Commodities
    公司銷售有四款金屬相框與自訴人所生產、行銷之相框如出一轍，極為類似，經
    進一步向出版該商品型錄之公司查訪並訂購取得該等商品後，自訴人竟發現該商
    品，無論在材質、規格、結構設計或字型雕塑上，與自訴人所生產、行銷之相框
    完全相同，甚而在相框主題文字上亦極盡模仿之能事，僅將文字敘述之排列順序
    上略作調整，或將少部分用字遣詞代以同義字，自訴人至此方發覺辛苦研發，並
    已在美國取得著作之系爭四款產品遭人侵害仿冒。嗣自訴人再進一步向發行前開
    商品型錄之公司追查，並委請律師在美國對該公司提起侵害著作權訴訟後，該LT
    D Commodities公司始出面與自訴人和解，以求免法律制裁，而於該和解案中LTD
    Commodities,INC亦已供出行銷系爭四款相框之貿易商為香港之ENSENG（H.K）LI
    MITED （在台灣之公司名稱則為榮生貿易有限公司【下稱榮生公司】），而該等
    商品之生產者，則為台灣之寶豐工業工廠（負責人即為被告戊○○），聯絡人則
    為被告庚○○。至此自訴人所設計開發、生產之四款相框產品遭先前曾代工生產
    自訴人產品之被告戊○○、庚○○二人侵害仿冒。更甚而自訴人於發現享有著作
    權之產品遭被告無權仿冒侵害，已然遭受重大損失，為免其他產品之合法權益再
    遭受侵害，故而陸續向被告二人索回原先為委請渠等代工生產之相框設計圖稿，
    惟於九十一年十月十六日自訴人於收回之圖稿中發現乙紙非屬自訴人公司之設計
    圖，與自訴人公司前所設計、生產並享有著作權之設計圖稿絕大部分相同，僅添
    加一球型圖案與調整字型順序。為此自訴人分別於九十一年十月十八日及同年十
    一月十五日以存證信函告知被告戊○○、庚○○二人，促渠等說明該圖稿來源與
    用途，並於同年十二月三日再以存證信函告知被告戊○○、庚○○二人，促渠等
    出面協商解決LTD Commodities 因侵權行為案中所指出之不法問題與賠償方案，
    然均未獲被告置理；又被告庚○○自承系爭相框係由榮生公司設計、委託生產。
    系爭相框無論就外觀外形、大小、重量、材料、主題文字、字型大小、字型排列
    等方式，皆與自訴人之產品極盡相同，是該公司實際執行業務之負責人即被告丁○○與被告戊○○、庚○○間顯有共同之犯意。因認被告戊○○、庚○○二人涉
    犯刑法背信罪與違反著作權法之罪嫌；而被告丁○○則係涉犯著作權法之罪嫌。
二、按犯罪事實應依證據認定之，無證據不得認定其犯罪事實。又不能證明被告犯罪
    者，應諭知無罪之判決，刑事訴訟法第一百五十四條第二項、第三百零一條第一
    項分別定有明文。又刑事訴訟法上所謂認定犯罪事實之證據，係指足以認定被告
    確有犯罪行為之積極證據而言。而事實之認定，應憑證據，如未能發現相當證據
    ，或證據不足以證明，自不能以推測或擬制之方法，為裁判基礎。又刑事訴訟上
    證明之資料，無論其為直接證據或間接證據，均須達於通常一般之人均不致於有
    所懷疑，而得確信其為真實之程度，始得據為有罪之認定，若其關於被告是否犯
    罪之證明未能達此程度，而有合理性懷疑之存在，致使無從形成有罪之確信，根
    據「罪證有疑，利於被告」之證據法則，即不得遽為不利被告之認定，最高法院
    二十九年上字第三一０五號、四十年台上字第八六號、七十六年度台上字第四九
    八六號判例意旨可資參照。再以情況證據（即間接證據）斷罪時，尤須基於該證
    據在直接關係上所可證明之他項情況事實，本乎推理作用足以確證被告有罪，方
    為合法，不得徒憑主觀上之推想，將一般經驗上有利被告之其他合理情況逕予排
    除，此觀諸最高法院三十二年度上字第六七號判例意旨亦甚明確。另按認定犯罪
    事實，所憑之證據，雖不以直接證據為限，間接證據亦包括在內，然無論直接或
    間接證據，其為訴訟上之證明，須於通常一般之人均不致於有所懷疑，而得確信
    其為真實之程度者，始得據之為有罪之認定，倘其證明尚未達到此一程度，而有
    合理性懷疑之存在時，即無從為有罪之認定，此亦有最高法院七十六年台上字第
    四九八六號判例意旨可按。
三、本件自訴人認被告戊○○、庚○○、丁○○三人共同涉犯侵害著作權罪嫌，係以
     LTD Commodities, INC.所發行之2001年日常用品、禮品、飾品銷售型錄、系爭
    相框實物之照片影本、原文字著作之授權書及美國著作登記證明LTD Commoditie
    s, INC. 所提供之行銷該四款相框之榮生公司資料、不明設計圖乙紙、自訴人所
    有之設計圖乙紙、存證信函三份、系爭四組相框之設計圖、最高法院九十二年台
    上字第一一一四號、台灣嘉義地方法院八十六年訴字第七七三號判決書影本各乙
    份為其主要論據；另認被告戊○○、庚○○二人涉犯刑法背信罪嫌則係以被告庚○○所簽署之保證書（共三份）；又認被告戊○○涉犯本案上開罪嫌係以被告戊○○於九十一年十月五日所簽署之請款相關文件憑證，均以前開各物證及自訴人
    之指訴為主要之論據。訊據被告戊○○、庚○○及丁○○等三人均堅決否認有任
    何自訴人所指訴背信與違反著作權法之犯行。至被告戊○○辯稱：伊雖為寶豐工
    業工廠登記之負責人，惟伊並未負責業務，工廠之業務實際係由伊配偶庚○○處
    理，伊並未參與等語。另被告庚○○則辯稱：系爭相框並非伊抄襲自訴人之相框
    ，而係依據榮生公司所提供之設計圖代工製成，該設計圖上之文字內容與自訴人
    所享有著作權之文字著作內容並不相同；又自訴人所提出圖稿乙紙自訴人稱係自
    伊處收回之圖稿中，所發現之非屬自訴人所有，卻與自訴人所設計之圖稿相似之
    相框設計圖，並非伊所有，伊並不清楚該設計圖之來源，伊並未侵害自訴人之著
    作權，且伊亦未違反所保證之義務，而將自訴人所提供之設計圖流出並提供他人
    參考，伊並無構成背信罪之犯行等語。至被告丁○○則辯以：系爭相框之原始文
    字係由榮生公司之經理丙○○自英國客人處所取得，伊並未接觸該業務，實際業
    務係由經理丙○○負責，伊並不清楚，伊並未侵害自訴人之著作權等語。
四、經查：
   （一）被告戊○○部分：
    1.自訴人陳稱：寶豐工業工廠自受託承製自訴人所開發設計之金屬相框時起，被
      告戊○○即參與各項大小事務，亦為與自訴人公司為業務上往來聯絡之聯絡人
      ，甚而於寶豐工業工廠訂單合約交貨，並向自訴人請款之場合，戊○○仍與被
      告庚○○共同簽名於有關文件憑證上，並提出請款時之相關文件憑證（見本院
      九十二年自字第一四一號卷第七頁之自證十七）以為依據。
    2.惟據自訴人所提出之LTD Commodities, Inc.提供之工廠資訊（Factory Infor
      mation，見本院九十二年自字第六七號卷第二十八頁之自證十一）、八十八年
      五月七日之保證書（見本院九十二年自字第六七號卷第二十九頁之自證十二）
      、八十七年三月六日之採購單（見本院九十二年自字第一四一號卷第一二三頁
      之自證三十）及同年月日所簽署之保證書（見本院九十二年自字第一四一號卷
      第一二五頁之自證三十一）、八十七年五月份所簽署之保證書（見本院九十二
      自字第一四一號卷第一三０頁之自證三十三），無論是貨品訂購之接洽或保證
      書之簽署，均係被告庚○○一人所為，顯見寶豐工業工廠之業務皆係由被告庚○○所負責。又自訴人所提出之證據中，僅前開九十一年十月十五日請款之相
      關文件憑證上，有被告戊○○之簽名，自訴人僅依此即遽認被告戊○○涉犯刑
      法背信及違反著作權法之犯罪，證據嫌有不足。再經證人即榮生公司之經理丙○○於本院證稱：「（問：證人跟寶豐公司業務接洽是由何人接洽？）答：庚○○，而陳太太只是倒茶，業務並不清楚。」（見本院九十二年度自字第一四
      一號刑事卷所附九十二年八月一日訊問筆錄）。綜上所述，自難認被告戊○○
      有參與寶豐工業工廠之業務，是以自訴人指訴被告戊○○部分，證據顯有不足
      。
（二）被告庚○○部分：
    1.侵害著作權部分：
      (1)自訴人陳稱：自訴人於八十七年三月將系爭相框之設計圖稿委由寶豐工業工
        廠及被告庚○○生產製造，被告庚○○並簽署保證相框絕不外流之保證書。
        又自訴人自美國LTD Commodities, Inc.所發行之二００一年日常用品、禮
        品、飾品銷售型錄（見本院九十二年自字第六七號卷第一三頁之自證四）中
        ，發現該公司銷售有四款金屬相框（見本院九十二年自字第六七號卷第一四
        頁及第一六至第一九頁之自證五及自證七），與自訴人所生產行銷之相框（
        見本院九十二年自字第六七號卷第一五頁之自證六）極為類似；經查證該相
        框為寶豐工業工廠所生產製造，自訴人即終止與寶豐工業工廠之契約，並收
        回所有設計圖稿，竟於該收回之圖稿中發現一紙非屬自訴人所設計之圖稿（
        見本院九十二自字第六七號第三一頁之自證十三），與自訴人所有之圖稿（
        見本院九十二年自字第六七號第三二頁之自證十四）對照，不但主題相同，
        文字編排、大小等亦相似，顯係被告所抄襲，自訴人並以上開證據以為主要
        論據。
      (2)自訴人所主張其所享有美術著作之著作權遭受侵害，而被告庚○○則主張自
        訴人所享有之著作權並非美術著作，而係文字著作，因所使用之文字不同，
        未侵害自訴人之文字著作權。是本案自訴人所享有之著作權究屬何種類之著
        作權即為先決問題。從而；依自訴人所提出之授權書（見本院九十二年自字
        第六七號第二０頁之自證八）及原著作之著作權登記證明書（見本院九十二
        年自字第六七號第二一至第二五頁之自證八），可知原著作人即讓與人Davi
        s International Inc.僅單純將係爭相框上之英文文字向美國申請著作權之
        登記，經美國著作權局將其著作權種類標記為「ＴＸ」而發給載明供為「文
        字作品用」之登記證明書，即屬我國著作權法第五條第一項第一款之「語文
        著作」，而自訴人取得著作權係透過「移轉」之方式為之，亦即讓與人Davi
        s International Inc.所得享有之著作權權利範圍與受讓人所得主張之著作
        權權利範圍應相同。故自訴人所享有之權利應僅限於「文字著作」之著作權
        ，而不及於美術著作權，合先敘明。
      (3)至自訴人主張就自訴人系爭相框為美術著作中之美術工藝品，於法尚非有據
        ：按美術著作，依據內政部八十六年四月二十一日（86）台內著字第八六
        ０五五三五號函，包括繪畫、版畫、漫畫、素描、字型繪畫、雕塑、美術工
        藝品及其他美術著作，係指以描繪、著色、書寫、雕刻等平面或立體之美術
        技巧表達線條、色彩、明暗或形狀等，以美感為特徵而表現思想或感情之創
        作，作品是否為美術著作（包括美術工藝品）需以是否具備美術技巧之表現
        為要件，如作品非以美術技巧表現思想或感情者，亦即未能表現創作之美術
        技巧者，尚難認係美術著作。就本件係爭相框觀之，相框上之文字採取橫式
        排列，或將幾個重點字放大，與一般人書寫英文文字之習慣相較並無特殊之
        處，亦無特殊意函，無法讓人體會係以美感為特徵而表達思想或感情之創作
        ，更無任何美術技巧可言，與美術著作所要保護者乃視覺之藝術，追求鮮明
        的視覺藝術內容及表現形式完全不同。是以自訴人之四款相框並非美術著作
        。又美術工藝品，依據八十一年十一月二十日（81）台內著字第八一二四
        四一二號函釋，係指包含於美術之領域內，應用美術技巧以及手工創作，與
        實用物品結合而具有裝飾性價值，可表現思想感情之單一物品之創作，例如
        手工捏製之陶瓷作品、手工染織、竹編、草編等，其特質為一品製作，亦即
        為單一之作品，如係以模具或機械製造，可多量生產者，則屬工業產品，並
        非著作權法第五條第一項第四款所定之著作，自難認係美術工藝品。又自訴
        人雖援引內政部前揭台內著字第八六０五五三五號解釋函，認以工業上大量
        生產為目的之美術工藝品仍係美術著作，惟該解釋函之意旨僅說明美術工藝
        品不限定以「非量產為目的」為其保護要件，「如作品非以美術技巧表現思
        想或感情者，亦即未能表現創作之美術技巧者，尚難認係美術著作。至完全
        以模具或機械製造之作品緣非具備美術技巧之表現，自不屬美術著作」，易
        言之，若以模具或機械生產者，即非具備美術技巧之表現，難認為美術著作
        。又經濟部九十二年二月六日智著字第０九二００００三四三號函釋（見本
        院九十二年自字第六七號第一０三頁之被證六）意旨略以「查既稱係依手稿
        ，以模型模具製作方式作成，自不屬應用美術技巧以手工製作與實用物品結
        合之創作，是該五路聚寶盆非美術工藝品，而不屬於本法第五條第一項第四
        款所稱之美術著作」。自訴人主張著作權受侵害之四組相框著作，係由自訴
        人提供英文文字，由被告透過開設模具之製作方式作成，所製作之相框不屬
        於美術著作自明，自訴人要不得僅以依文字手稿透過開設模具之方式，將英
        文文字鑄印於相框之行為，即認為該相框為美術著作，被告所辦尚非無據。
        按現行著作權法所謂之重製，係指以印刷、複印、錄音、錄影、攝影、筆
        錄或其他有形之重複製作而言；又按著作權法所保護者，乃觀念、構想之表
        達方式，而非觀念、構想之本身，是以著作如係出於各著作人獨立之創作結
        果，其間無抄襲之情事，縱使與他人著作相雷同，各人就其著作均得享有著
        作權（最高法院八十五年度台上字第五二０三號判例要旨可資參照）。本件
        系爭四款相框之文字內容，與自訴人主張享有著作權之相框文字，除標題相
        同外（均以「Mother」、「Family」、「Friend」、「Love」為主題），其
        內容均不相同（見本院九十二年自字第六七號第一五至第一九頁之自證六、
        七，及九十二年自字第六七號第七０頁之被證二），依前揭說明，被告並未
        重製自訴人相框之文字內容，又不得以主題意函相同，即認有侵害著作權之
        情事。
      (3)又自訴人主張其於一九九七年九月已開發出「Mother」、「Family」、「
        Friend」、「Love」四款主題相框一事，亦非無疑。經查；自訴人提出自證
        二十之各款著作權登記證明書（見本院九十二年自字第一四一號第四八頁至
        第五七頁之自證二十），其中第三點記載「本作品創作完成年度為一九九八
        年、本特殊作品第一次出版之日期為一九九八年四月三十日」，即表示原著
        作權人即讓與人係在一九九八年四月三十日始完成創作及出版，與自訴人主
        張於一九九七年即已開發完成該四組相框之詞略有矛盾。雖自訴人謂此乃因
        美國進行之登記作業時程問題，惟自證二十中所附之著作權轉讓之授權書（
        九十二年自字第一四一號第三二頁之自證二十）中，記載簽訂契約之日期為
        二０００年六月十二日，又前揭之著作權登記證明書第四點所載申請收件日
        期為一九九九年十一月五日，自訴人為以上之辯，洵不可採。
      (4)再自訴人稱於被告所歸還之設計圖中，發現有一紙非屬自訴人所有之設計圖
        （見本院九十二年自字第六七號卷第三一頁之自證十三）與自訴人所有之設
        計圖（見本院九十二年自字第六七號卷第三二頁之自證十四）非但主題相同
        ，其排列方式亦極為類似，顯見被告復侵害自訴人之著作權。訊據被告庚○○除堅決否認有自訴人所指之犯行外，並堅稱不知伊並不知系爭設計圖之來
        源。又證人即自訴人公司之員工辛○○於本院隔離訊問時，除承認見過系爭
        設計圖外，並結證稱：「（自訴代理人問：發現之後如何處理？）答：我跟
        公司報告，交給公司處理。」、「（辯護人問：你發現之後第一個告訴何人
        ？）答：乙○○。」（見本院九十二年八月十四日審判筆錄），而證人即自
        訴人公司之員工乙○○庭結證稱：「（辯護人問：是何人發現自證十三那張
        稿子？）答：陳先生、張先生離開之後，我隨手去翻，才發現自證十三這張
        ，我就問辛○○，辛○○有說這張不是旭展公司的，因為我不知道辛○○到
        底有沒有發現。」（見本院九十二年八月十四日審判筆錄），依上開證人辛○○與乙○○二人之證詞顯有矛盾，自不足採信。又證人即寶豐工業工廠員
        工己○○證稱：「（辯護人問：請問這張圖你有無看過？）答：沒有，因為
        當時是我整理的，我很清楚」（見本院九十二年八月十四日審判筆錄）。是
        自訴人所提出之自證十三之設計圖，指稱係被告庚○○所有，證據亦有不足
        。
    2.背信部分：
      (1)自訴人陳訴：被告庚○○受託負責自訴人設計生產相框之加工製造，庚○○
        亦簽署載明相框模具「絕不外流或提供其他公司參考或使用」意旨之保證書
        共三份（見本院九十二年自字第六七號卷第二九頁之自證十二，九十二年自
        字第一四一號卷第一二五頁之自證三十一、第一三０頁之自證三十三）；惟
        被告庚○○卻置自訴人歷來之信任於不顧，竟剽竊自訴人得來不易之創作，
        並經由貿易商大量銷往國外，致自訴人之銷售量大受影響，以此牟利，顯見
        被告庚○○違背其保證書所載之義務，即已違背為他人處理事務應忠信誠實
        之背信罪規定，並以前開保證書以為佐證。
      (2)惟查自訴人主張受侵害之四組相框所使用之文字內容（見本院九十二年自字
        第六七號卷第七０頁之被證二），與系爭四組相框所使用之文字內容（見本
        院九十二年自字第六七號卷第七一頁之被證二），兩者並不相同，被告並未
        將自訴人之相框模具交由他人使用；又系爭相框經證人丙○○到庭證稱：「
    這是英國客人寫出來，再由我們公司美工打字，再交給他確認，確認之後再
        由給製作。英國客戶有下單」（見本院九十二年度第一四一號刑事卷所附九
        十二年八月一日審判筆錄）。足見被告庚○○並未將自訴人之相框模具交由
        他人參考，自難認為被告庚○○有何違背保證書所載義務背信之犯行。
 （三）被告丁○○部分：
    1.自訴人指稱：自訴人於美國查獲系爭相框與自訴人之著作相似，經循線調查，
      發現系爭相框係由榮生貿易有限公司所設計，並委由寶豐工業工廠生產製造，
      而認為被告丁○○與前揭被告戊○○、庚○○間就侵害自訴人著作權之犯行，
      有犯意聯絡及行為分擔，而為共同正犯。
    2.惟查；被告丁○○固坦承委託寶豐工廠生產系爭相框之事實，惟堅決否認有何
      違反著作權法之犯行。第查：系爭相框之生產均係由被告丁○○公司之經理即
      證人丙○○所負責，經證人丙○○到庭亦證稱：「我的上層是副總，一般訂單
      經由科長、經理、副總，再交由董事長，如果董事長不在，就由副總作決定，
      一般而言，董事長只管有無利潤。」、「（問：本件跟寶豐工廠接洽，有無向
      丁○○報告？）答：沒有」（見本院九十二年度自字第一四一號刑事卷所附九
      十二年八月一日審判筆錄）。是被告丁○○雖係榮生貿易公司之負責人，惟對
      於系爭相框之生產並不清楚，而本件自訴人僅以被告丁○○為公司之負責人，
      不可能推諉卸責，即遽認被告丁○○侵害自訴人之著作權，證據亦有未足。
五、綜上所述，本件自訴人所舉之證據並無確切之積極證據足資認定被告戊○○、庚○○、丁○○等三人有何自訴人所指訴背信及著作權法之犯行，是被告等三人既
    不能證明犯罪，自應為渠等無罪之判決。
據上論斷，應依刑事訴訟法第三百四十三條、第三百零一條第一項，判決如主文。
中    華    民    國    九   十   二    年    九    月    十    八      日
                                台灣板橋地方法院刑事第四庭
                                    法  官  潘  長  生
右正本證明與原本無異。
如不服本判決，應於判決送達後十日內向本院提出上訴狀 (應附繕本) ，上訴於臺灣
高等法院。
                                    書記官  陳  蒼  仁
中    華    民    國    九   十   二    年    十    月       六         日


司法院資訊處製作；財團法人民間司法改革基金會備份。
